【裁判字號】    97,上易,632
【裁判日期】    970415
【裁判案由】    毒品危害防制條例
【裁判全文】
臺灣高等法院臺中分院刑事判決         97年度上易字第632號
上  訴  人  臺灣臺中地方法院檢察署檢察官
被      告  甲○○
上列上訴人因毒品危害防制條例案件，不服臺灣臺中地方法院96
年度易字第4182號，中華民國97年2月25日第一審判決（起訴案
號：臺灣臺中地方法院檢察署96年度毒偵字第3756號），提起上
訴，本院判決如下：
    主  文
上訴駁回。
    事實及理由
一、本案經本院審理結果，認第一審諭知公訴不受理之判決，並
    無不當，應予維持，並引用第一審判決書記載之證據及理由
    （如附件）。
二、檢察官上訴意旨略以：被告甲○○前經觀察勒戒於民國87年
    11月6日自勒察勒戒執行完畢釋出所後，5年內又因施用毒品
    （下稱第二次犯行）於89年間經觀察勒戒後，認有繼續施用
    毒品之傾向，經送強制戒治後，再經裁定停止戒治付保護管
    束出監，於90年9 4日保護管束期滿執行完畢，被告又於96
    年6月4日再次施用毒品（下稱第三次犯行），雖第三次犯行
    與第二次犯行間已逾5年，但因第二次犯行屬第一次犯行觀
    察勒戒釋放後5年內再犯，依最高法院95年第7次刑事庭會議
    決議之意旨範疇，本次第三次犯行，即與單純之初犯釋放後
    5年後再犯之情形有別，本件應就被告本次之第三次犯施用
    毒品犯行予以訴追，方屬適法。原判決諭知公訴不受理，僅
    以被告本件第三次犯行，已距前次即「第二次犯行」已逾5
    年，卻忽略被告於初犯即第一次犯行觀察勒戒完畢後，未逾
    5年即犯第二次施用毒品犯行，難認有5年戒斷期之存在，其
    適用法律有違誤，請將原判決撤銷，更為適當合法之判決等
    語。
三、經查：
  (一)92年7月9日修正公布，93年1月9日起施行之毒品危害防制
      條例第20條、第23條規定，係就施用第一、二級毒品者，
      所為係「初犯」、「5年內再犯」或「5年後再犯」，而異
      其刑事處遇程序，其規定「初犯」施用第一、二級毒品之
      被告或少年，經觀察、勒戒或強制戒治後，應為不起訴處
      分或不付審理之裁定，亦即以觀察、勒戒或強制戒治之保
      安處分代替刑事訴追；經觀察、勒戒或強制戒治執行完畢
      釋放後 5年內再犯者，則依法追訴或裁定交付審理；至於
      觀察、勒戒或強制戒治執行完畢釋放後「5 年後再犯」者
      ，亦適用「初犯」以保安處分代替刑事訴追之程序。其立
      法理由係以施用第一級或第二級毒品者，具「病患性犯人
      」之特質，故對「初犯」者，送觀察、勒戒，以戒除其身
      癮，或進一步施以強制戒治，戒除其心癮；經觀察、勒戒
      或強制戒治執行完畢釋放後「5 年後再犯」者，因前所實
      施之觀察、勒戒或強制戒治已收 5年之遮斷效果，足以戒
      除其毒癮，故仍適用「初犯」以保安處分代替刑事訴追程
      序。至經觀察、勒戒或強制戒治執行完畢釋放後「5 年內
      再犯」者，因其再犯率甚高，原實施之觀察、勒戒及強制
      戒治既已無法收其實效，爰依法追訴或裁定交付審理。故
      施用第一、二級毒品者，除曾經觀察、勒戒或強制戒治執
      行完畢後5 年內再犯之情形外，均仍得適用以保安處分代
      替刑事訴追程序之規定，並不限於初犯施用毒品者。倘初
      犯施用毒品罪後，雖於5年內第2次再犯，然因時值毒品危
      害防制條例修正之前，且經觀察、勒戒結果，未有繼續施
      用傾向，乃依修正前舊法規定，為不起訴處分或不付審理
      之裁定；或雖有繼續施用毒品之傾向，乃裁定送強制戒治
      ，並依法訴追，其強制戒治亦經執行完畢。而嗣於該條例
      修正公布並施行後，始第3次（或第3次以上）再犯，且其
      行為時距第 2次再犯，經觀察、勒戒或強制戒治執行完畢
      釋放時之間隔已滿5年者，依其第2次再犯經保安處分執行
      完畢釋放後 5年內未曾再犯之情形以觀，核與初犯經保安
      處分執行完畢釋放後「5 年內再犯」者，其再犯率高，原
      實施之觀察、勒戒及強制戒治已無法收其實效之情形則迥
      不相侔，而與「5年後再犯」者，已收5年遮斷效果之情形
      相同；本於上開對具治療成效之病患性毒品犯，期能藉由
      強制治療之保安處分戒除其身、心癮之立法本旨，自應認
      與「5 年後再犯」之情形相同，仍適用以保安處分代替刑
      事訴追之規定(最高法院96年度台非字第145、153、201號
      判決要旨參照)。
  (二)本件被告甲○○於96年6月4日再犯施用第二級毒品罪，同
      年6月6日18時50分許為警查獲再犯施用第二級毒品罪，距
      前次強制戒治執行完畢（90年9月4日）已逾5年，其於前
      次強制戒治執行完畢後，並未再因施用毒品犯行而經起訴
      、判決確定，則依前項說明，自應重行觀察、勒戒等程序
      。至最高法院95年第7次刑事庭會議決議所指：初犯經觀
      察、勒戒或強制戒治執行完畢釋放後，5年內再犯施用毒
      品犯行，經依法追訴處罰，縱其第3次（或第3次以上）再
      度施用毒品之時間，在初犯經觀察、勒戒或強制戒治執行
      完畢釋放5年以後，已不合於「5年後再犯」之規定，且因
      已於「5年內再犯」，顯見其再犯率甚高，原實施觀察、
      勒戒或強制戒治，已無法收其實效，即應依該條例第10條
      處罰等語，應係指被告經觀察、勒戒或強制戒治執行完畢
      釋放後，5年內再犯施用毒品犯行，即直接依法追訴處罰
      ，而未再給予觀察、勒戒或於科處刑罰同時給予強制戒治
      之治療程序，致被告已無新進行之治療程序可供判斷是否
      有治療實效而言；此與被告經觀察、勒戒或強制戒治執行
      完畢釋放後，5年內雖再犯施用毒品犯行，但其該次施用
      毒品犯行亦經送觀察、勒戒或同時並給予強制戒治等治療
      程序，已有新的治療程序可供判斷被告之治療是否具有療
      效之情形有別。是上開最高法院決議於被告經觀察、勒戒
      或強制戒治執行完畢釋放後，5年內再犯施用毒品犯行，
      已經依法再送觀察、勒戒或強制戒治並同時給予訴追之情
      形，應不適用之。蓋如依檢察官上訴意旨，將「5年戒斷
      期」之起算基準一律推前至初次觀察、勒戒或強制戒治完
      畢釋放之時點，而非以最接近本次犯行之釋放時點為斷，
      勢將使得被告縱使嗣後相隔10年、20年、30年或更久時間
      之後再犯施用毒品，卻因初犯後5年內曾再犯毒品危害防
      制條例第10條之罪，遽認其無該條例第20條第3項之適用
      ，此無異被告將永無重行觀察、勒戒等程序之機會，並忽
      視該「最接近本次犯行之觀察、勒戒或強制戒治程序」之
      成效，顯與毒品危害防制條例第20條第3項「就逾5年戒斷
      期之再施用毒品者，為期自新及協助其戒除毒癮，仍適用
      初犯之規定，先經觀察、勒戒、強制戒治之程序」之立法
      美旨相違。是檢察官上訴意旨，指摘原判決不當，為無理
      由，爰不經言詞辯論，予以駁回。
四、據上論斷，應依刑事訴訟法第 373條、第372條、第368條，
    判決如主文。
中    華    民    國    97    年    4    月     15   日
            刑事第六庭  審判長法  官  李  文  雄
                              法  官  邱  顯  祥
                              法  官  林  靜  芬
上列正本證明與原本無異。
不得上訴。
                              書記官  高  勳  楠
中    華    民    國    97    年    4    月     15   日


司法院資訊處製作；財團法人民間司法改革基金會備份。
